臺灣臺中地方法院民事判決　九十三年度重訴字第一五三號
　　原　　　告　　乙○○
　　訴訟代理人　　楊玉珍　律師
　　複　代理人　　紀雅惠　律師
　　被　　　告　　甲○○
右當事人間債務人異議之訴事件，經本院於民國九十三年五月二十四日言詞辯論終結
，玆判決如左：
    主      文
臺灣臺中地方法院九十三年度執字第七二一五號民事強制執行事件被告所據之執行名
義即臺灣臺中地方法院九十二年度拍字第一五七六號准予拍賣抵押物裁定對原告不得
執行。
臺灣臺中地方法院九十三年度執字第七二一五號民事強制執行事件已為之強制執行程
序應予撤銷。
被告應將坐落台中縣豐原市○○段四六地號、地目建、面積一一三平方公尺土地，於
民國八十八年八月十二日以臺中縣豐原地政事務所八八年字號豐登字第一八一八三０
號所設定權利價值新臺幣陸佰萬元，債權範圍全部之抵押權設定登記予以塗銷。
訴訟費用由被告負擔。
    事      實
甲、原告方面：
  一、聲明：如主文所示。
  二、陳述：按執行名義無確定判決同一之效力者，於執行名義成立前，如有債權不
      成立或消滅或妨礙債權人請求之事由發生，債務人亦得於強制執行程序終結前
      提起異議之訴，強制執行法第十四條第二項定有明文。次按，抵押權為擔保物
      權，具有從屬性，倘無所擔保之債權存在，抵押權即無由成立。查訴外人瑋鴻
      實業有限公司（下稱瑋鴻公司）與被告間就坐落南投縣草屯鎮○○○段三四、
      三九、四十地號土地成立有償借用契約，為擔保該契約之履行，被告乃要求訴
      外人瑋鴻公司提供擔保，原告遂應訴外人瑋鴻公司之請，提供所有坐落台中縣
      豐原市○○段四六地號地目建面積一一三平方公尺土地（下稱系爭土地），而
      於民國八十八年八月十二日以臺中縣豐原地政事務所八八年字號豐登字第一八
      一八三０號所設定權利價值新臺幣（下同）陸佰萬元債權範圍全部之抵押權設
      定登記（下稱系爭抵押權），供為訴外人瑋鴻公司保證履行土地借用契約之擔
      保。訴外人瑋鴻公司與被告間嗣於九十一年十月四日合意自九十一年十一月一
      日起終止土地借用契約，並約定被告應無條件提供同意塗銷系爭抵押權登記之
      文件。詎被告竟向鈞院聲請拍賣抵押物，而由鈞院以九十二年度拍字第一五七
      六號裁定准予拍賣抵押物，並據以為鈞院九十三年度執字第七二一五號民事強
      制執行事件之執行名義。系爭抵押權設定登記當時及嗣後，訴外人瑋鴻公司對
      被告並無六百萬元之債務存在，是系爭抵押權之設定，因違反抵押權之從屬性
      而自始不成立。為此爰為如聲明所示主張。
  三、證據：提出土地委任經營契約書、土地登記謄本、拍賣抵押物裁定、律師函、
      查封登記書各一份為證（均為影本）。
乙、被告方面：
  一、聲明：原告之訴駁回。
  二、陳述：訴外人瑋鴻公司因向被告借用被告向南投縣政府所承租之土地使用，每
      半年應支付被告一十三萬五千元之補償金，另約定借用期間屆滿後，訴外人瑋
      鴻公司應將所借用之土地回復原狀交還被告，且由原告擔任保證人，當初並約
      定由原告提供系爭土地供為履約之擔保，擔保訴外人瑋鴻公司未依約支付補償
      金或借用期間屆滿而不回復土地原狀時，被告即可以就原告所提供之擔保取得
      賠償，抵押權所設定之六百萬元金額，是兩造磋商後所達成的協議，這六百萬
      元只是一個估計的金額，日後則依照實際發生的損害來求償。訴外人瑋鴻公司
      嗣後並未依約回復土地之原狀，被告自得實行抵押權。
丙、本院依職權向臺中縣豐原地政事務所調取系爭抵押權登記申請文件到院參辦，及
    訊問證人即承辦代書廖碧鳳。
    理      由
一、程序方面：按訴狀送達後，原告不得將原訴變更或追加他訴。但請求之基礎事實
    同一或不甚礙被告之防禦及訴訟之終結者，不在此限。民事訴訟法第二百五十五
    條第一項第二款、第七款定有明文。查原告起訴聲明原僅請求判命本院九十三年
    度執字第七二一五號民事強制執行事件已為之強制執行程序應予撤銷，及被告應
    將坐落台中縣豐原市○○段四六地號、地目建、面積一一三平方公尺土地，於民
    國八十八年八月十二日以臺中縣豐原地政事務所八八年字號豐登字第一八一八三
    ０號所設定權利價值陸佰萬元，債權範圍全部之抵押權設定登記予以塗銷。嗣於
    起訴狀送達被告後，另聲明本院九十三年度執字第七二一五號民事強制執行事件
    被告所據之執行名義即臺灣臺中地方法院九十二年度拍字第一五七六號准予拍賣
    抵押物裁定對原告不得執行，核屬訴之追加，因其請求之基礎事實同一，且不甚
    礙被告之防禦及訴訟之終結，依前揭規定，原告所為追加，應予准許，合先敘明
    。
二、本件原告起訴主張訴外人瑋鴻公司與被告間就坐落南投縣草屯鎮○○○段三四、
    三九、四十地號土地成立有償借用契約，為擔保該契約之履行，原告乃應訴外人
    瑋鴻公司之請，而提供系爭土地設定系爭權利價值陸佰萬元之抵押權登記予原告
    ，供為訴外人瑋鴻公司保證履行土地借用契約之擔保。因訴外人瑋鴻公司與被告
    間已於九十一年十月四日合意自九十一年十一月一日起終止土地借用契約，並約
    定被告應無條件提供同意塗銷系爭抵押權登記之文件，且系爭抵押權設定登記當
    時及嗣後，訴外人瑋鴻公司對被告並無六百萬元之債務存在，是系爭抵押權之設
    定，因違反抵押權之從屬性而自始不成立，惟被告竟向據系爭抵押權而聲請拍賣
    抵押物及強制執行，原告爰本於所有權而為如聲明所示之主張等語。
三、被告則以：訴外人瑋鴻公司邀同原告為保證人，而向被告借用被告向南投縣政府
    所承租之土地使用，除應按期支付被告使用補償金外，另約定借用期間屆滿後，
    訴外人瑋鴻公司應將所借用之土地回復原狀交還被告，並由原告提供系爭土地供
    為履約之擔保，以擔保訴外人瑋鴻公司如未依約給付補償金或期間屆滿而不回復
    土地原狀時，被告可就原告所提供之擔保取得賠償。系爭抵押權所設定之六百萬
    元金額，既為兩造磋商後所達成的協議，訴外人瑋鴻公司嗣後並未依約回復土地
    之原狀，則被告自得實行抵押權等語，資為抗辯。
四、按執行名義無確定判決同一之效力者，於執行名義成立前，如有債權不成立或消
    滅或妨礙債權人請求之事由發生，債務人亦得於強制執行程序終結前提起異議之
    訴，強制執行法第十四條第二項所明定。而該條所定債務人異議之訴，係以排除
    執行名義之執行力為目的，故提起此一訴訟之原告，得請求判決宣告不許就執行
    名義為強制執行，以排除該執行名義之執行力，使債權人無從依該執行名義聲請
    為強制執行。另如債權人已就債務人之財產聲請強制執行，則債務人請求撤銷該
    強制執行程序，以排除其強制執行，難謂此一請求無實益而為不當之聲明。又縱
    認當事人僅請求撤銷該強制執行程序，而未請求他造就執行名義不得為強制執行
    ，其訴之聲明或有不明瞭或不完足之處，亦應依法行使闡明權，命其敘明或補充
    之，以資明確（最高法院七十二年度台上字第六七七號、八十七年度台上字第一
    五七八號、八十七年度台上字第二九八九號判決意旨參照）。而所謂消滅債權人
    請求之事由，係指可使執行名義所載請求之全部，或一部失其存在之事由而言，
    如不存在、清償、提存、抵銷、免除、混同、解除條件成就、時效消滅、和解等
    是。
五、查本院九十三年度執字第七二一五號民事強制執行事件，被告所據以執行之執行
    名義即本院九十二年度拍字第一五七六號准予拍賣抵押物裁定，乃係原告所有系
    爭土地於八十八年八月十二日以臺中縣豐原地政事務所八八年字號豐登字第一八
    一八三０號為被告所設定權利價值陸佰萬元債權範圍全部之抵押權設定登記一節
    ，除據原告提出土地登記謄本、准予拍賣抵押物裁定、律師函、民事執行處囑託
    查封登記書各一份為證外，另經本院依職權向臺中縣豐原地政事務所調取系爭抵
    押權登記申請文件到院核對無誤，且為被告所不爭執，核屬實在。是本件爭點乃
    為系爭抵押權所擔保之債權於抵押權設定登記當時是否存在？
    （一）按抵押權為從物權，以其擔保之債權存在為發生之要件，契約當事人間除
          以債權之發生為停止條件，或約定就將來應發生之債權而設定外，若所擔
          保之債權不存在，縱為抵押權之設定登記，自難認其抵押權業已成立。另
          按「一般抵押權」與「最高限額抵押權」之性質不同，前者必須先有債權
          存在，而後始得為擔保該債權而設定抵押權；後者則係為擔保現在已發生
          或將來可能發生之債權，而提供不動產以為擔保，至設定最高限額抵押權
          時，所擔保之債權是否存在，則非所問。而當事人間究成立何種抵押權，
          應以設定登記之內容為斷。
    （二）經查，依本院職權所調閱之系爭抵押權登記申請書內容觀之，系爭抵押權
          並非最高限額抵押權，而為一般抵押權，因抵押權從屬性，自必先有被擔
          保之債權存在，而後一般抵押權始得成立。另系爭抵押權之立約日期為八
          十八年八月一日，存續期間為八十八年八月一日起至八十九年七月三十一
          日止，擔保權利總金額為六百萬元，另於聲請登記以外之約定事項欄中載
          明「本件抵押設定案件係為擔保土地借用，義務人（指原告）及瑋鴻實業
          公司為保證履行契約之保證」。再依訴外人瑋鴻公司與被告所簽訂之「土
          地委任經營契約書」內容觀之，訴外人瑋鴻公司依約對被告固負有給付補
          償金、未恢復原狀及賠償因契約所生之損害之契約責任，並由原告擔任訴
          外人瑋鴻公司之連帶保證人。惟被告對原告所主張訴外人瑋鴻公司均有依
          約給付補償金另訴外人瑋鴻公司與被告於八十八年間所簽訂之土地委任經
          營契約，已因期間屆滿而終止，嗣並於九十一年六月一日另訂新約一節，
          並不爭執。被告於本院審理中復陳稱：「．．．當初我同時有要求對方擔
          保，擔保如果不付補償金或不回復原狀時，就可以就擔保品取得賠償。我
          並不清楚普通抵押權和最高限額抵押權有何差別，當初我只是提出要求要
          提出擔保給我。六百萬元的金額是我當初和乙○○磋商後達成的協議。這
          六百萬元只是壹個估計的金額，日後實際發生損害及費用，我只是依照實
          際發生的損害來請求，不會要求全部六百萬元的金額．．．」（見本院九
          十三年四月十五日言詞辯論筆錄），另證人即承辦系爭抵押權設定登記之
          代書廖碧鳳亦到庭證述：「．．．他們（指兩造）並沒有告訴我他們要設
          定哪種抵押權，他們只告訴我他們要設定新臺幣六百萬元的抵押權，於是
          我就用普通抵押權的方式製作了新臺幣六百萬元的普通抵押權書面資料給
          他們雙方面簽名．．．原告在看完契約資料後要求在抵押權設定文件上加
          註特約條款，於是我就照他們的意思加上去，加上去後我又不是律師，因
          此我並沒有詢問他們或告訴他們要改設定最高限額抵押權比較適當，當初
          雙方面之所以設定抵押權，是因為估算日後的損害有陸佰萬元，估算的依
          據是雙方面預估如果土地被政府以沒有做農業使用為理由收回，那被告會
          因為這樣而喪失了這塊土地的承租權也無法再將承租權轉讓給他人，當時
          估計這個土地轉讓的權利價值有六百萬元，如此一來被告將會損失六百萬
          元，為了避免這個損害發生，所以原告同意以後如果被告受有這部分損害
          ，他同意拿這個價值六百萬元的土地設定抵押來給付．．．我不知道普通
          抵押權和最高限額抵押權的差別，設定的內容是依照他們的意思而做的」
          （見本院九十三年五月六日言詞辯論筆錄）。足證系爭六百萬元之一般抵
          押權於八十八年八月十二日設定登記當時，所登記擔保之六百萬元債權尚
          未存在，而僅係預估日後之損害數額後而為約定。故實際上被告對訴外人
          瑋鴻公司於抵押權設定登記當時並無所擔保之六百萬元債權存在。揆之前
          揭說明，系爭一般抵押權自不能單獨存在。
六、執行名義無確定判決同一之效力者，於執行名義成立前，如有債權不成立或消滅
    或妨礙債權人請求之事由發生，債務人得於強制執行程序終結前提起異議之訴。
    本件系爭抵押權既因所擔保之六百萬元債權不存在而不成立，則本院九十三年度
    執字第七二一五號民事強制執行事件被告所據之執行名義即本院九十二年度拍字
    第一五七六號准予拍賣抵押物裁定對原告自不得執行，另本院九十三年度執字第
    七二一五號民事強制執行事件已為之強制執行程序，亦應予以撤銷。又系爭抵押
    權既不成立，則原告本於所有權之作用，另訴請被告應將坐落台中縣豐原市○○
    段四六地號、地目建、面積一一三平方公尺土地，於八十八年八月十二日以臺中
    縣豐原地政事務所八八年字號豐登字第一八一八三０號所設定權利價值陸佰萬元
    債權範圍全部之抵押權設定登記予以塗銷，亦屬有據，均應准許。
七、本件事證已臻明確，兩造其餘攻擊防禦方法與舉證，核與判決結果無影響，爰不
    逐一論述；至訴外人瑋鴻公司對被告應否負違約責任？及原告應否對之負連帶保
    證責任？則屬另事，附此敘明。
八、據上論結，原告之訴為有理由，依民事訴訟法第七十八條，判決如主文。
中　　　華　　　民　　　國　　九十三　　年　　　六　　　月　　　七　　　日
                                    臺灣臺中地方法院民事第三庭
~B法      官　林宗成
右為正本係照原本作成
如不服本判決，應於判決送達後二十日內，向本院提出上訴狀。
中　　　華　　　民　　　國　　九十二　　年　　　六　　　月　　　七　　　日
~B法院書記官　魏宏銘
